最高法院刑事判決　　　　　　　　　　　　　　　九十三年度台上字第三五九三號
　　上　訴　人　台灣高等法院檢察署檢察官
　　被　　　告　乙○○
　　　　　　　　丁○○
　　　　　　　　丙○○
　　　　　　　　甲○○
右上訴人因被告等強盜等罪案件，不服台灣高等法院中華民國九十三年二月十七日第
二審判決（九十二年度上訴字第三一五二號，起訴案號：台灣台北地方法院檢察署八
十五年度偵字第二三九二一，二五０一四、二六五六四號），提起上訴，本院判決如
左：
    主  文
原判決關於丙○○被訴強盜罪部分撤銷，發回台灣高等法院。
其他上訴駁回。
    理  由
一發回部分
原判決以公訴意旨略稱：被告丙○○與高世川等人勾串，於民國八十四年四月六日，
在台北市○○○路○段八十一號樓下，由丙○○及另三、四名不詳姓名男人，將被害
人白振宇帶往台北市○○○路丹坊西餐廳，基於共同意圖為自己不法所有之犯意聯絡
，由丙○○執疑似槍械不明器物抵住白振宇頭部，並由高世川恐嚇稱：「今天一定要
還錢，不處理，就要打死你，要不然就把你押去活埋」，並毆打白振宇頭部，且拿出
商業本票強迫白振宇簽署，致白振宇不得已簽下二張面額各新台幣（下同）一千二百
萬元、一張面額五百萬元之本票交予高世川等人，始獲釋放，因認丙○○係犯刑法強
盜罪（起訴書認丙○○係犯懲治盜匪條例第五條第一項第一款之盜匪罪，第一審法院
審理時，檢察官已當庭更正為刑法第三百二十八條第一項之強盜罪），經審理後，認
為不能證明丙○○犯強盜罪，因而維持第一審關於諭知該部分無罪之判決，駁回檢察
官在第二審之上訴，固非無見。
惟查：被害人白振宇就伊於八十四年四月六日，如何在台北市○○○路○段八十一號
樓下，遭丙○○及不詳姓名男子三、四人，帶往台北市○○○路丹坊西餐廳，由丙○
○持類似槍械之不明器物抵住其頭部，並拿出商業本票，脅迫其簽發二張面額各一千
二百萬元，一張面額五百萬元之本票交付，始行獲釋等事實，已於警訊時及檢察官偵
查中指證綦詳（見偵字第二三九二一號偵查卷第二十二頁、第二０五頁、第一六一頁
及背面），並於台灣台東地方法院審理八十六年度重訴(一)字第一三號高世川強盜案時
，仍指證：丙○○確有於當日下午七點多，夥同其他不詳姓名人，於前揭樓下，押其
前往丹坊西餐廳，持類似手槍之物抵住其頭部，聲稱其與林衡輝之間六千萬元債務，
就以二千九百萬元解決好了，而逼其簽發前揭三張面額共二千九百萬元之本票交付丙
○○，丙○○始讓其回去等語（見第一審訴字卷(一)第九十四頁、第九十五頁之台灣台
東地方法院八十六年度重訴(一)字第一三號判決書影本理由欄記載）。究竟丙○○有無
被害人白振宇所指訴之強盜或妨害自由犯行，為維護公平正義，自有再傳白振宇到庭
指認丙○○，並調查有無相關事證足資佐證其指訴事實是否屬實之必要，原審漏未調
查審酌及此，徒以丙○○否認犯行，不能僅憑白振宇指認認定其犯行為由，為丙○○
被訴強盜部分無罪之判決，尚嫌速斷，並有查證未盡之違誤。檢察官上訴意旨執以指
摘，尚非全無理由，應認原判決關於丙○○被訴強盜無罪部分，有撤銷發回更審之原
因。
二駁回部分
按刑事訴訟法第三百七十七條規定，上訴於第三審法院，非以判決違背法令為理由，
不得為之。是提起第三審上訴，應以原判決違背法令為理由，係屬法定要件。如果上
訴理由狀並未依據卷內訴訟資料，具體指摘原判決不適用何種法則或如何適用不當，
或所指摘原判決違法情事，顯與法律規定得為第三審上訴理由之違法情形，不相適合
時，均應認其上訴為違背法律上之程式，予以駁回。本件關於乙○○恐嚇取財及乙○
○、丁○○、丙○○、甲○○被訴參與犯罪組織無罪部分，檢察官上訴意旨略稱：(一)
原判決事實認定：被告乙○○受高世川之指使，於八十四年三月二十二日下午夥眾在
台灣台北地方法院檢察署（下稱台北地檢署）門口，圍住被害人白振宇，出言恫嚇，
繼而強行押走白振宇，載住台北市○○路○段一三二巷二十三號五樓即白振宇父親白
汝璧住處，由高世川以菸蒂丟擲，並恫嚇稱：今天不處理，就要遭活埋等語，迫使白
振宇在受渠等眾人壓制下，於一紙和解書上簽字，並依對方要求，電請其妻送來護照
之事實部分，被害人當時係在被告乙○○等人強力壓制下，意思自由已全然被壓抑，
而毫無自主之餘地，其行為應構成強盜罪，原判決認僅應構成恐嚇取財罪，有適用法
則不當之違法。(二)高世川係犯罪組織竹聯幫青堂堂主，被告乙○○聽從高世川之指揮
，夥眾在台北地檢署門口押走白振宇，逼迫其還錢，恐嚇白振宇稱：渠等在美國也有
兄弟，近日不還錢，再找兄弟押人等語，且乙○○於警訊時亦自承其確係受高世川之
指揮而從事犯行，證人張武興亦證稱：乙○○平常都跟在竹聯幫青堂堂主高世川身旁
等語，足認乙○○確有參與竹聯幫之犯罪組織。又，被告丁○○亦曾奉高世川之指揮
，在台北地檢署門口，夥眾強押白振宇逼迫其還錢，於高世川於八十五年六月下旬率
眾處理王發來與「瓦哥」間之債務時，被告丁○○、甲○○亦參與其事並取走王發來
之古董抵債，證人劉翔明亦證稱：丁○○於向被害人王發來討債時坐在主桌等語，並
證稱：伊知道甲○○是竹聯幫份子，但不知是何堂口，甲○○都叫高世川大哥等語，
足認丁○○、甲○○均有參與竹聯幫青堂之犯罪組織。(三)丙○○確有參與竹聯幫，亦
據證人劉翔明、彭國安供述明確，丙○○亦自承彭建華、彭國安係竹聯幫捍衛隊成員
，伊是在彭建華、彭國安所經營之PUB店工作等語，足認丙○○確有參與竹聯幫犯罪
組織。(四)原判決認被告乙○○、丁○○、甲○○、丙○○不構成參與犯罪組織犯行，
有認定事實不依證據之違法等語。
惟查原判決認定被告乙○○有原判決事實欄所載之恐嚇取財及剝奪人行動自由犯行，
因而撤銷第一審關於乙○○恐嚇取財部分之判決，改判依牽連犯規定，從一重論處乙
○○成年人與未滿十八歲之人共同意圖為自己不法之所有，以恐嚇使人將本人之物交
付，累犯罪刑，已詳予明所依憑之證據及認定之理由。並說明：乙○○於第一次即
八十四年三月二十二日下午，與共犯高世川等人勾串，剝奪白振宇行動自由，並迫令
其在和解切結書上簽字及強扣其護照部分，係犯刑法第三百零二條第一項之剝奪人行
動自由罪，其與共犯高世川等人逼令白振宇在和解切結書上簽字及強扣其護照，使人
行無義務之事部分，為剝奪人行動自由吸收，不另論罪。其於第二次即八十四年四月
六日，與高世川等人剝奪白振宇行動自由並向白振宇恐嚇索取二百萬元，使白振宇心
生畏懼，並為免避免遭乙○○、高世川等人糾纏，而同意交付二十萬元部分，係犯同
法條之剝奪人行動自由罪及刑法第三百四十六條第一項之恐嚇取財罪。因白振宇受恐
嚇索取錢款時，並未達不能抗拒之程度，仍有斟酌是否給付之餘地，此業據白振宇於
警訊及偵審中陳明，故尚難認乙○○該部分犯行，應成立檢察官起訴之強盜罪罪名，
該部分起訴罪名尚有未洽，應予變更，乙○○前後二次剝奪人行動自由罪，時間緊接
，犯意概括，應依連續犯論以一罪，又該罪與所犯恐嚇取財罪，有方法、結果之牽連
關係，故應從一重依恐嚇取財罪處斷等理由綦詳。按共犯高世川夥同乙○○為原判決
事實欄所載之前揭犯行，高世川亦經台灣高等法院花蓮分院以八十七年度重更(一)字第
二一號判決，依牽連犯規定，從一重論處高世川成年人與未滿十八歲之人共同意圖為
自己不法之所有，以恐嚇使人將本人之物交付罪刑，高世川不服該判決提起第三審上
訴，嗣經本院以八十七年度台上字第四一八四號判決駁回其上訴確定在案，有各該判
決影本附卷可稽。原判決關於乙○○恐嚇取財罪部分之認事用法，從形式上觀察，並
無違背法令之情形存在。上訴意旨就原審依憑證據所為認事採證職權之合法行使，依
憑己見，任意指摘此部分判決有適用法則不當之違法，自非適法之第三審上訴理由，
至關於原判決以：乙○○、丁○○、丙○○、甲○○四人（下稱乙○○等四人）被訴
參與犯罪組織，均犯組織犯罪防制條例第三條第一項後段之參與犯罪組織部分，經審
理結果，認為不能證明乙○○等四人該部分犯罪，因而維持第一審關於諭知乙○○等
四人被訴參與犯罪組織部分無罪之判決，駁回該部分檢察官在第二審之上訴，係以乙
○○等四人均於偵審中否認有被訴參與犯罪組織之犯行，又查乙○○於警訊時僅供認
有受高世川指使強押被害人白振宇，剝奪白振宇行動自由及對之為恐嚇取財等情，而
未自承其係竹聯幫青堂成員，丙○○於警訊時僅供稱：彭建華、彭國安都是竹聯幫捍
衛隊成員，伊是在彭建華、彭國安兄弟經營之ＰＵＢ店工作等情，亦未自承其係竹聯
幫捍衛隊成員。共犯高世川於偵審中亦未曾提及乙○○等四人有參與竹聯幫犯罪組織
之情事，卷附內政部警政署函所附竹聯幫青堂及竹聯幫捍衛隊成立堂口綱要及成員系
統表及證人林弘基所提出之竹聯幫三十六堂口成員名單亦均無乙○○等四人姓名列在
其內。證人張武興雖於警訊時稱：高世川係竹聯幫青堂堂主，乙○○綽號阿明，平時
都跟在高世川身旁等語，然此並不足以證明乙○○係竹聯幫成員；劉翔明雖於警訊時
證稱：伊知道劉朝恭是竹聯幫份子，但不知是何堂口，甲○○都叫高世川大哥等語，
惟於檢察官偵查中則改口稱：伊只說甲○○認識幾位青堂的人，沒有說他是竹聯幫份
子等語，亦不足以依其上開證述，認定乙○○等四人有被訴參與犯罪組織之犯行等事
證，資為論據，已詳其論斷之理由。上訴意旨雖指摘原判決有採證認事不依證據之
違誤。然查證人劉翔明於警訊時僅供稱：伊夥同高世川等人取走王發來之古董一事，
之前是有人在台北市○○路竹苑餐廳叫伊趕過去會合，伊到該餐廳時，有看見高世川
、丁○○等人及王發來坐在同一桌，左志強叫伊跟甲○○等人在旁邊小桌坐在一起等
語，並未指證丁○○為竹聯幫青堂成員，彭國安於檢察官偵查中亦否認其係竹聯幫成
員，且未供稱丙○○係竹聯幫成員，僅稱：其與丙○○等人曾住在梁星雲所稱與他人
有糾紛之房屋等語，縱認彭國安於另案（即八十五年度偵字第二三九二二號）偵查中
曾供稱：丙○○係彭建華之員工，受彭建華指揮等語（見起訴書記載），亦不足作為
丙○○有參與犯罪組織之證據，原審未依憑劉翔明、彭國安上開供述，作為不利於丁
○○、丙○○有參與犯罪組織之證據，亦難遽指有何違法之處。至於檢察官其餘上訴
意旨係徒憑己見，就原審採證認事職權之行使及原判決已論斷事項，重複為事實之爭
執，均非適法之第三審上訴理由。綜上，上訴意旨就原判決關於乙○○恐嚇取財及乙
○○等四人被訴參與犯罪組織無罪部分所為上訴，均違背法律上之程式，應予駁回。
據上論結，應依刑事訴訟法第三百九十七條、第四百零一條、第三百九十五條前段，
判決如主文。
中　　　華　　　民　　　國　　九十三　　年　　　七　　　月　　 十五 　　日
                              最高法院刑事第十二庭
                                  審判長法官  賴　忠　星
                                        法官  王　居　財
                                        法官  張　清　埤
                                        法官  林　開　任
                                        法官  呂　永　福
      右正本證明與原本無異
                                              書  記  官
中　　　華　　　民　　　國　　九十三　　年　　　七　　　月　　二十七　　日
                                                                        Ｖ
